【裁判字號】    97,上訴,1447
【裁判日期】    970722
【裁判案由】    偽造文書
【裁判全文】
臺灣高等法院臺中分院刑事判決        97年度上訴字第1447號
上  訴  人  臺灣苗栗地方法院檢察署檢察官
被      告  乙○○
上列上訴人因被告偽造文書案件，不服臺灣苗栗地方法院96年度
訴字第645號，中華民國97年4月24日第一審判決（起訴案號：臺
灣苗栗地方法院檢察署96年度偵字第2313、2314號），提起上訴
，本院判決如下：
    主  文
原判決撤銷。
乙○○行使偽造私文書，足以生損害於公眾及他人，處有期徒刑
陸月，減為有期徒刑月，如易科罰金，以新臺幣壹仟元折算壹
日。偽造之「丙○○」印章壹個、薪資收據領款人欄內偽造之「
丙○○」印文壹枚及薪資支出證明單經手人欄內偽造之「丙○○
」之印文壹枚，均沒收。
    事  實
一、乙○○係址設苗栗縣卓蘭鎮○○路1 號社團法人中華民國身
    心障礙者家庭關懷輔導協會（下稱關懷協會）理事長，於民
    國95年間辦理身心障礙者庇護性就業服務計畫（下稱甜美計
    畫），向行政院勞工委員會職業訓練局申請補助，獲得行政
    院勞工委員會職業訓練局核准補助新臺幣（下同）1,775,92
    8元，行政院勞工委員會職業訓練局先行撥款1,688,896元予
    苗栗縣政府轉撥，苗栗縣政府則於同年8月間將上開1,688,8
    96元之半數即844,448元撥款予關懷協會（另844,448元須待
    95年度經費核銷後再撥款，嗣因核銷作業逾期而經苗栗縣政
    府繳回行政院勞工委員會職業訓練局）。關懷協會申辦之甜
    美計畫原預計在苗栗縣卓蘭鎮與林益政先生合作製作冰棒，
    並在苗栗縣卓蘭鎮公所對面設立製作工廠與管理中心，嗣因
    合作計畫生變，故而於95年7 月25日轉向臺中縣立德水園身
    心障礙教養院承租院內愛心商店，經營「沙崙玫瑰」販賣民
    生雜貨、飲料、冰品、點心、卡片等商品，並委由丙○○擔
    任行銷（店長），且代表「沙崙玫瑰」與臺中縣立德水園身
    心障礙教養院簽訂租賃契約。95年12月1 日苗栗縣政府勞工
    局發文通知關懷協會要求核銷上開844,448 元補助款，詎乙
    ○○明知丙○○於甜美計畫並未領取薪資，為核銷人事費用
    ，竟基於偽造文書之犯意，於95年12月底某日，在苗栗縣卓
    蘭鎮○○路之刻印店委託已成年不知情之刻印業者偽刻「丙
    ○○」印章1 個，復於關懷協會辦公室內，偽造內容記載「
    丙○○先生擔任甜美計畫行銷技術輔導員，領取社團法人中
    華民國身心障礙者家庭關懷輔導協會95年度8月份薪資25,94
    5元、9月份薪資25,945元、10月份薪資25,945元，總計台幣
    7萬7835元整」之95年11月1 日薪資收據及95年11月5日薪資
    支出證明單各1 紙，並於薪資收據「領款人」欄及薪資支出
    證明單「經手人」欄內，蓋印偽造之「丙○○」印章為印文
    ，用以表示丙○○領取薪資之意，並將上開偽造之文書提出
    於苗栗縣政府轉呈行政院勞工委員會職業訓練局以核銷甜美
    計畫補助之人事費用而行使之，足生損害於丙○○及行政院
    勞工委員會職業訓練局管理經費核銷之正確性。
二、案經丙○○訴由臺灣苗栗地方法院檢察署檢察官偵查起訴。
    理  由
壹、證據能力部分：
    按被告以外之人於審判外之言詞或書面陳述，除法律有規定
    者外，不得作為證據，刑事訴訟法第159條第1項固定有明文
    。查本案證人林苗法、丙○○於偵查中之證詞，亦屬被告以
    外之人於審判外之陳述，依刑事訴訟法第159條第1項之規定
    ，本不得做為證據。惟按被告以外之人於偵查中向檢察官所
    為之陳述，除顯有不可信之情況者外，得為證據，刑事訴訟
    法第159條之1 第2項定有明文。上開陳述均係在檢察官前所
    做成，並均具結，本質雖屬傳聞證據，然其等均未曾提及檢
    察官有不法取供之情形，且查無顯不可信之情況，依上述說
    明，其等於偵查中向檢察官所為證述自均具有證據能力。
貳、實體部分：
一、訊據被告乙○○固坦承有於上揭時地未取得丙○○同意即刻
    印「丙○○」之印章1 個，復於上開薪資收據「領款人」欄
    及薪資支出證明單「經手人」欄內，蓋印其所刻印之「丙○
    ○」印章為印文，以辦理甜美計畫補助款人事費用之核銷等
    情，惟矢口否認有何偽造私文書之犯行，辯稱：伊係因為苗
    栗縣政府勞工局函文要求核銷費用，又無法聯繫丙○○本人
    ，為因應業務執行緊急需要，依核銷作業內容及程序，代刻
    丙○○印章核銷技術輔導員之薪資，伊事後有告知丙○○，
    丙○○亦表示同意，而丙○○雖確實未領取技術輔導員之薪
    資，因其曾表示不需要薪資，此部分之人事經費已用於甜美
    計畫其他費用，伊係依法完成會計作業程序，未造成公眾或
    他人之任何損失，伊並沒有偽造文書云云。惟查：
（一）前開犯罪事實，除有被告上開供述外（見臺灣苗栗地方法
      院檢察署96年度偵字第2314號卷壹第7 、31、32頁及原審
      卷第123、124頁），並經證人丙○○於偵查及原審審理時
      結證稱：伊知道被告有向行政院勞工委員會職業訓練局申
      請甜美計畫之補助，伊有幫忙承租德水園教養院之愛心商
      店，被告說要擔任店長，伊就只有幫忙蓋過這次章，事後
      並有幫忙裝修、佈置，沒有要求薪水，伊不知道在甜美計
      畫有擔任技術輔導員，亦不知道有薪資，當然沒有同意被
      告刻其印章在薪資收據或薪資支出證明單上用印，被告事
      後也沒有告訴伊等語綦詳（見同上偵查卷第32頁、原審卷
      第106-109 、111、112頁），而證人即苗栗縣政府勞工局
      承辦人員林苗法亦於偵查及原審審理時證稱：甜美計畫人
      事費用部分僅有補助技術輔導員，其他的人事費用並沒有
      補助，人事費用部分僅需有領據即可核銷，而依最後被告
      提出之核銷資料顯示技術輔導員係丙○○，卷附薪資收據
      、薪資支出證明單係被告送來核銷的等語（見同上偵查卷
      第6-8頁、30-31頁），且有上開薪資收據、附於社團法人
      中華民國身心障礙者家庭關懷輔導協會黏貼憑證用紙內之
      薪資支出證明單各1 紙附卷足證（見同上偵查卷貳第1、2
      頁），堪認被告確實在未經丙○○同意之情況下，即刻印
      丙○○名義之印章，蓋印於薪資收據、薪資支出證明單上
      ，並提出於苗栗縣政府勞工局以核銷技術輔導員之人事費
      用。
（二）被告雖辯稱：因核銷作業緊急，又無法聯繫丙○○，依核
      銷作業內容及程序，代刻丙○○印章核銷技術輔導員之薪
      資，伊事後有告知丙○○，丙○○亦表示同意云云。然證
      人丙○○於偵查、原審及本院審理時均否認被告於事後有
      告知，其亦未曾對此事表示同意（見同上偵查卷卷壹第32
      頁、原審卷第109、112頁、本院卷第21頁反面），而被告
      及丙○○均自承其等間並無任何金錢糾紛或仇怨（見原審
      卷第113、123頁），則證人丙○○應無甘冒偽證罪責之風
      險而為不實之證述，是被告前揭辯詞難以憑信。況被告刻
      印丙○○印章及蓋用印章時，既均尚未取得丙○○之同意
      或授權，此為被告所供承在卷（見本院卷第21頁背面），
      縱丙○○事後同意，亦無解於被告偽造文書之犯行。
（三）被告雖又抗辯：伊係依法完成會計作業程序，未造成公眾
      或丙○○之任何損失云云。惟被告冒用丙○○之名義偽造
      薪資收據、薪資支出證明單，並持以向苗栗縣政府勞工局
      行使，致使不知情之勞保局承辦人轉呈行政院勞工委員會
      職業訓練局核銷補助經費，可能因而使丙○○無端遭稅捐
      稽徵機關課徵所得稅，抑或影響丙○○申請其他社會補助
      之風險，難謂丙○○之權益未受損害。又行政院勞工委員
      會職業訓練局要求出具單據核銷甜美計畫補助費，係指合
      法的單據而言，倘苗栗縣政府勞工局之承辦人員知悉前揭
      薪資收據、薪資支出證明單係出於被告偽造，當無可能同
      意將上開資料轉呈行政院勞工委員會職業訓練局之可能，
      而行政院勞工委員會職業訓練局如知悉前情，亦不可能同
      意核銷上開補助款之人事費用，其以偽造之單據持以核銷
      之行為，自已影響行政院勞工委員會職業訓練局核銷補助
      經費此項業務管理之正確性。是被告此部分之辯解，亦非
      可取。
（四）綜上所陳，被告上開所辯各節均與事證不符，無可採信。
      本件事證明確，被告行使偽造私文書之犯行，洵堪認定，
      應予依法論科。
二、核被告乙○○所為，係犯刑法第216條、第210條之行使偽造
    私文書罪。被告偽造「丙○○」印章、印文之行為，均為偽
    造私文書之部分行為，應為偽造私文書之全部行為所吸收；
    又其偽造私文書之低度行為，復為行使之高度行為所吸收，
    均不另論罪。被告於時、空密接之狀態下，先後於薪資收據
    、薪資支出證明上蓋用偽造之「丙○○」印章為印文，而偽
    造薪資收據、薪資支出證明單，乃係基於同一偽造文書之犯
    意所為之數個舉動接續實施，應屬接續犯。又被告係利用不
    知情之刻印店老闆，偽造前揭告訴人丙○○之印章，為間接
    正犯。原審認被告罪證明確，而予以論罪科刑，固非無見，
    惟查被告於本院審理時猶否認有偽造文書之犯行，亦不願向
    告訴人道歉、或和解，難認其確有悔意，原審認被告雖否認
    犯行，然其就本案客觀事實並不否認，僅係對該行為之法律
    效果有所誤解，經此偵審程序及罪刑之宣告後，應知所警惕
    ，而予宣告緩刑2年，尚有未洽。檢察官上訴意旨略以：被
    告犯罪行為本非輕微，而從被告之前科、犯罪之情節、所生
    之損害，及未取得告訴人之諒解等情，若被告願意認罪時，
    公訴檢察官與之協商之刑度，亦僅為得易科罰金之刑度，尚
    無法同意予以緩刑，更何況本件被告從偵查至審判中矢口否
    認犯行，毫無悔意之犯後態度，並進而耗費相當程度之訴訟
    資源，不適予以緩刑宣告等語，指摘原判決就被告宣告緩刑
    部分為不當，經核其上訴為有理由，自應由本院予以撤銷改
    判。爰審酌被告身為關懷協會理事長，為核銷補助款項之人
    事費用，明知告訴人丙○○未領取薪資，且未取得告訴人丙
    ○○之同意，即偽造丙○○領取薪資之薪資收據、薪資支出
    證明單，不僅有害於行政院勞工委員會職業訓練局對於補助
    經費核銷管理之正確性，亦使告訴人丙○○可能因此為稅捐
    稽徵機關追徵所得稅等無法預期之危險，且其犯罪後又矢口
    否認犯行，本不宜輕縱，然念及其辦理身心障礙者之庇護性
    就業計畫過程不易，因偽造薪資收據而取得之金額為77,8
    35元，並非甚鉅，且其所取得之款項係用於辦理甜美計畫所
    需，犯罪情節尚非嚴重，並考量其犯罪之目的、動機，犯罪
    手段尚屬平和等一切情狀，量處如主文第2項所示之刑。又
    被告行為後，中華民國96年罪犯減刑條例於96年7月4日公布
    ，於同年月16日施行，本案被告上開犯罪時間係在96年4月
    24日以前，合於中華民國96年罪犯減刑條例第2條第1項第3
    款之規定，且無該條例第3條規定不得減刑之情形，自應依
    該條例第2條第1項第3款之規定減其刑期2分之1，並諭知易
    科罰金之折算標準。
三、末查，上開被告冒用丙○○名義偽造之薪資收據、薪資支出
    證明單，業據被告提出於苗栗縣政府勞工局轉呈行政院勞工
    委員會職業訓練局以核銷甜美計畫補助之人事費用而行使，
    以非屬被告所有，自不得宣告沒收。惟上開薪資收據、薪資
    支出證明單上偽造之「丙○○」之印文各1 枚，不問屬於犯
    人與否，均應依刑法第219 條規定宣告沒收；偽造之「丙○
    ○」印章1 枚雖未扣案，然無證據證明該印章已滅失，仍應
    依刑法第219條規定，併予宣告沒收。
據上論斷，應依刑事訴訟法第369條第1項前段、第364條、第299
條第1 項前段，刑法第216條、第210條、第219條、第41條第1項
前段，中華民國96年罪犯減刑條例第2條第1項第3款、第7條、第
9條，判決如主文。
本案經檢察官甲○○到庭執行職務。
中    華    民    國    97    年    7     月    22    日
            刑事第七庭    審判長法  官  林  榮  龍
                                法  官  江  錫  麟
                                法  官  張  惠  立
上列正本證明與原本無異。
如不服本判決應於收受送達後十日內向本院提出上訴書狀，其未
敘述上訴之理由者並得於提起上訴後十日內向本院補提理由書 (
均須按他造當事人之人數附繕本)。
                                書記官  陳  慈  傳
中    華    民    國    97    年    7     月    25    日
附錄：本案論罪科刑法條全文
中華民國刑法第210條
偽造、變造私文書，足以生損害於公眾或他人者，處 5 年以下有
期徒刑。
中華民國刑法第216條
行使第 210 條至第 215 條之文書者，依偽造、變造文書或登載
不實事項或使登載不實事項之規定處斷。


司法院資訊處製作；財團法人民間司法改革基金會備份。
